【裁判字號】    99,家上易,12
【裁判日期】    990622
【裁判案由】    回復繼承權等
【裁判全文】
臺灣高等法院民事判決                99年度家上易字第12號
上訴人即附
帶被上訴人  甲○○
訴訟代理人  毛國樑律師
複  代理人  陳佳雯律師
被上訴人即
附帶上訴人  乙○○
訴訟代理人  李弘仁律師
上列當事人間回復繼承權等事件，甲○○對於民國99年1月28 日
臺灣臺北地方法院第一審判決（97年度家訴字第143號）提起上
訴，被上訴人為附帶上訴，本院於99年6月8日言詞辯論終結，判
決如下：
    主  文
上訴及附帶上訴均駁回。
第二審訴訟費用關於上訴部分，由上訴人負擔。附帶上訴部分，
由附帶上訴人負擔。
    事實及理由
一、被上訴人即附帶上訴人乙○○（下稱乙○○）起訴主張：伊
    原為大陸籍人士（民國98年12月11日取得中華民國國民身分
    ），於87年9月23日與上訴人即附帶被上訴人甲○○（下稱
    甲○○）之父凌春理結婚，婚後來臺照顧當時高齡80歲並罹
    患癌症之凌春理之起居生活，而甲○○則已成家，舉家移民
    加拿大。93年10月間，凌春理癌症復發病危，甲○○自加拿
    大返臺，不僅未感念伊照顧凌春理，並否認伊之婚姻合法性
    ，且甲○○之夫婿姜寶玲並持空白離婚協議書，逼迫伊與凌
    春理離婚，伊不從，即脅迫伊搬出凌春理住處，並挾持凌春
    理，不讓伊與凌春理見面，伊因此聲請通常保護令，獲法院
    核准。96年11月間，伊因母病危返回大陸，凌春理亦因肺癌
    復發，急需見伊，託友人在伊住處信箱留下紙條。伊返臺後
    ，依指示向凌春理就診之行政院國軍退除役官兵輔導委員會
    臺北榮民總醫院（下稱榮總）查詢，始知凌春理已由甲○○
    接回，伊在友人陪同下排除萬難，終與凌春理見面。凌春理
    生前交待，同意贈與伊新臺幣（下同）60萬元作為日後生活
    之用，由甲○○負責處理，當時甲○○亦在場表示日後定會
    履行（該贈與契約下稱系爭契約）。然事後甲○○與姜寶玲
    拒絕伊再與凌春理聯絡，甚至97年2月間凌春理死亡後即火
    化，未通知伊。惟凌春理既與伊間成立系爭契約，甲○○為
    繼承人，自應繼承系爭契約之給付義務，爰依系爭契約約定
    及民法第406條、第1153條第1項規定，而聲明：甲○○應給
    付伊60萬元（未繫屬本院部分，不予贅列）。
二、甲○○則以：乙○○於87年9月23日與凌春理結婚，凌春理
    為退伍老兵，對乙○○恩重如山，代其償還債務，花費數百
    萬元在湖南長沙為其購買電梯豪宅，乙○○不知感恩，反在
    外逍遙，並常以死相逼，致凌春理長期生活於恐懼之中。乙
    ○○稱96年11月18日至19日凌春理在榮總急救後由伊接回，
    但伊在加拿大，如何接凌春理回家。況依乙○○提出之錄音
    逐字記錄（下稱系爭記錄）記載，顯見乙○○於對話當時，
    認為一旦凌春理身故，依規定其應獲得更多國防部發放之撫
    卹金，而凌春理同意贈與之60萬元過少，而未立時承諾，故
    乙○○與凌春理間之系爭契約不成立。縱認系爭契約成立，
    惟撫卹金於繼承開始時並不存在，乙○○不得請求交付。況
    系爭契約為死因贈與契約，凌春理死亡時並無遺產，乙○○
    不得依系爭契約請求。且伊於本件訴訟中業以書狀之送達，
    撤銷系爭契約，故乙○○不得請求伊給付贈與物。再者，兩
    造同為凌春理繼承人，應繼分各為2分之1，是乙○○亦需繼
    承系爭契約，故而，伊自得以乙○○所應繼承2分之1之連帶
    債務範圍即30萬元，與乙○○之本件請求發生混同等語，資
    為抗辯，並聲明：乙○○之訴駁回；如受不利判決，願供擔
    保請准宣告免為假執行。
三、本件經原審判決甲○○給付乙○○30萬元。乙○○其餘之訴
    駁回。甲○○不服原審判決提起上訴，聲明為：(一)原判決不
    利甲○○部分廢棄。(二)上開廢棄部分，乙○○於第一審之訴
    及假執行之聲請均駁回。乙○○則聲明：上訴駁回。乙○○
    為附帶上訴，聲明為：(一)原判決關於駁回乙○○下列(二)項之
    訴部分廢棄。(二)甲○○應再給付乙○○30萬元。甲○○則聲
    明：附帶上訴駁回。
四、兩造不爭執之事實（見本院99年5月13日準備程序筆錄，並
    依判決格式修正或刪減文句，或依爭點論述順序整理內容）
（一）兩造均為凌春理之繼承人，應繼分各為2分之1。
（二）兩造與凌春理生前之系爭記載載明：「凌春理：我快死了
      ，你回來了。我死後，按國防部規定你可領到30萬。總而
      言之，給你60萬，不足補夠60萬給你。被上訴人：不止這
      些按規定辦，錢我怎麼拿」為真正。
（三）甲○○曾自國防部受領凌春理之餘額退伍金130萬4660元
      。
（四）上揭事實，並有兩造不爭執其形式真正（見本院同上筆錄
      ）之系爭記錄影本附卷可稽（見原審卷第45頁），自堪信
      為真實。
五、經本院於99年5月13日與兩造整理並協議簡化之爭點為（見
    本院上開筆錄，並依本院論述之先後與妥適，而調整其順序
    、內容）
（一）乙○○依系爭契約請求，有無理由？
  １、系爭契約是否成立？
  ２、系爭契約究為死因贈與契約或一般贈與契約？
  ３、系爭契約是否因凌春理有無遺產，影響其效力？
  ４、系爭契約是否因甲○○之撤銷而消滅？
（二）乙○○得請求甲○○給付之金額若干？
  １、乙○○提出之攻防方法，得否准許？
  ２、本件有無混同規定之適用？
  ３、本件有無連帶債務內部分擔規定之適用？
  ４、本件有無修正前民法第1153條規定之適用？
  ５、本件有無最高法院51年臺上字第2370號判例之適用？
六、茲就爭點分別論述如下
（一）乙○○依系爭契約請求，有無理由？
  １、系爭契約業已成立。
    按稱贈與者，謂當事人約定，一方以自己之財產無償給與
      他方，他方允受之契約。民法第406條定有明文。是贈與
      人與受贈人對於贈與契約必要之點，即贈與標的物之意思
      表示合致，不論明示或默示，贈與契約即屬成立。
    經查，依兩造不爭執形式真正（見本院卷第60頁）之系爭
      記錄載明：凌春理對乙○○表示：「我死後按國防部規定
      你可以領到30萬，總而言之，給你60萬元，不足補夠60萬
      給你。」（6：21）；乙○○表示：「不止這些按規定辦
      。錢我怎麼拿？」（6：38）；而姜寶玲在旁表示：「他
      自然有辦法，他的錢我們都沒有動，都在銀行裏」（6：
      42）；嗣乙○○又表示：「補足的錢怎樣給我（邊講邊寫
      ，姜阻止）補足..的錢..，您怎樣..給我，我平時就是這
      樣和他寫字交談的」（8：03）；寶玲表示：「他不會寫
      ，我們不會留字跡給妳的啦」（8：59）；乙○○又表示
      ：「你補足我的錢怎樣拿？什麼方法拿到」；甲○○隨即
      說：「爹，爸，你不是說錢不夠要補給她的錢，錢怎樣拿
      給她，錢怎樣拿她？」；姜寶玲稱：「在銀行裏拿」；凌
      春理即說：「找莉莉（指甲○○）拿（9:20），她答應了
      。」而後乙○○即離去現場，此有系爭記錄附卷可佐（見
      原審卷第45頁、第46頁）。
    審諸系爭記錄之上開內容，凌春理先認其身故後，自國防
      部取得餘額退伍金為其遺產，乙○○為其配偶，為遺族之
      一，可取得該退伍金，故先表示給付30萬元，嗣再增加至
      60萬元。基此可知，凌春理所為之意思表示，即係贈與乙
      ○○60萬元，而乙○○之回應為錢怎麼拿，應屬同意凌春
      理之贈與，即承諾允受該60萬元贈與之意思表示。佐之乙
      ○○數度要求確認如何拿取該補足之錢（60萬元）；姜寶
      玲說明凌春理在銀行尚有存款；甲○○亦詢問凌春理，錢
      要怎樣拿給乙○○等節以觀，顯見凌春理、乙○○就系爭
      契約必要之點，即凌春理贈與乙○○60萬元之意思表示，
      業已合致，並為在場之姜寶玲、甲○○所明確了解。是故
      ，凌春理與乙○○間業已成立系爭契約，堪予認定。
    甲○○辯稱：因乙○○未立時承諾，系爭契約未成立云云
      。但查，乙○○於凌春理表示贈與60萬元（系爭記錄之錄
      音6分21秒），即於錄音之6分38秒表示「不止這些按規定
      辦，錢我怎麼拿？」其後，乙○○就如何取得凌春理之贈
      與款項，反覆與凌春理確認，姜寶玲、甲○○並從旁協助
      轉達。由是顯見，乙○○已承諾願接受凌春理之贈與，僅
      就取得60萬元贈與物之方式有所詢問，不能解為乙○○未
      立時承諾。職是，甲○○此部分所辯，尚非可採。系爭契
      約業已成立，洵堪認定。
  ２、系爭契約為一般贈與契約，而非死因贈與契約。
    按死因贈與契約，係以死亡為贈與契約生效之停止條件之
      契約，而一般贈與契約，則不以死亡為贈與契約生效之停
      止條件。
    經查，系爭記錄載明：「凌春理：我快死了，你回來了。
      我死後，按國防部規定你可領到30萬。總而言之，給你60
      萬，不足補夠60萬給你。」等節，為兩造所不爭執（見上
      四之（二）所示），自堪認為真實。
    審諸上１之之系爭記錄關於：凌春理仍有存款；凌春理
      同意乙○○找甲○○取款等情以考，顯見凌春理雖述及其
      死亡後，乙○○依規定得領到30萬元，惟凌春理隨即表示
      補足至60萬元，以贈與乙○○，其後並指示乙○○向甲○
      ○取款。可見凌春理未表示，待其死亡始贈與60萬元予乙
      ○○。由此足徵，系爭契約仍屬一般贈與契約，而非以凌
      春理死亡為系爭契約生效之停止條件，至為明悉。故甲○
      ○辯稱：系爭契約係屬死因贈與契約云云，要非可取。
  ３、系爭契約不因凌春理無遺產，而影響其效力。
    甲○○係辯以：系爭契約係屬死因贈與契約，因凌春理無
      遺產存在，乙○○即不得依系爭契約，而向伊請求給付云
      云。
    惟查，系爭契約非以凌春理死亡為契約生效之停止條件，
      即非屬死亡贈與契約，而屬一般贈與契約等節，業經認定
      如上２所述。職此，甲○○以系爭契約屬死因贈與契約為
      前提之抗辯，亦非可採，至為明灼。
  ４、系爭契約未因甲○○之撤銷而消滅。
    按贈與物之權利未移轉前，贈與人得撤銷其贈與。民法第
      408條第1項前段固有明定，惟此規定係贈與人之撤銷權，
      而非贈與人之繼承人所得行使。蓋被繼承人之遺贈，在不
      違反特留分規定之範圍內，繼承人不得拒絕履行，蓋被繼
      承人處分自己之財產，不許繼承人擅為干預。是贈與雖為
      生前行為，但如被繼承人至死亡時，仍無撤銷或拒絕履行
      之表示，繼承人不得拒絕履行（最高法院51年臺上字第
      1416號判例意旨參照）。
    卷查，系爭契約雖非遺贈，然係凌春理生前贈與乙○○之
      行為，為凌春理處分自己之財產，是凌春理既未於生前撤
      銷對乙○○之贈與，揆諸上之規定說明及判例意旨，甲
      ○○亦不得撤銷凌春理生前成立之系爭契約，要屬明確，
      而無疑義。
    再查，甲○○係凌春理之繼承人，依民法第417條本文規
      定，須乙○○有因故意不法之行為，致凌春理死亡或妨礙
      其為贈與之撤銷者，甲○○始得撤銷系爭契約。準此，甲
      ○○不得本於凌春理之繼承人身分，竟反於凌春理之意思
      表示，而撤銷系爭契約，甚為明悉。是以，系爭契約未因
      甲○○之撤銷而消滅，堪予認定。
（二）乙○○得請求甲○○給付之金額為30萬元。
  １、乙○○於本院提出之攻防方法，應予准許。
    按當事人於第二審不得提出新攻擊或防禦方法。但對於在
      第一審已提出之攻擊或防禦方法為補充，或如不許其提出
      顯失公平者，不在此限，此觀諸民事訴訟法第447條第1項
      但書第3款、第6款規定即明。
    經查，乙○○於本院另主張本件無混同之適用，及依民法
      第281條、第1153條第3項等規定，甲○○應給付系爭契約
      之贈與金額為60萬元，分別係對其於第一審已提出之混同
      攻擊防禦方法為補充，相關事實及證據資料均同一，無礙
      甲○○之攻擊防禦，且若不許提出，將不利於紛爭之一次
      解決，有害訴訟經濟而有顯失公平之情形。是故，乙○○
      於本院提出之攻擊防禦方法，依上開規定，尚屬合法。
  ２、因乙○○繼承凌春理之系爭契約債務，故與系爭契約債權
      有混同規定之適用。
    按債權與其債務同歸一人時，債之關係消滅；因連帶債務
      人中之一人為清償、代物清償、提存、抵銷或混同而債務
      消滅者，他債務人亦同免其責任。民法第344條本文、第
      274條分別定有明文。又繼承人對於被繼承人之債務，負
      連帶責任。民法第1153條第1項亦有明定。
    承上（一）之２所述，系爭契約為一般贈與契約，而非死
      因贈與契約。是於系爭契約成立後，乙○○即得受領凌春
      理之60萬元贈與。此觀諸上（一）之１所引之系爭記錄
      ，載及系爭契約成立後，乙○○向凌春理詢問60萬元之給
      付方式時，凌春理囑乙○○向甲○○取款等節，甚為明顯
      。
    再者，系爭契約尚未履行，凌春理即死亡，而兩造均為繼
      承人。因此，系爭契約之贈與債務即由兩造共同繼承，但
      乙○○乃系爭契約之債權人，又為系爭契約贈與債務之繼
      承人，揆諸上之規定，乙○○既為系爭契約之債權人，
      復為系爭契約之連帶債務人，則其受贈之債權與其繼承之
      連帶債務發生混同而消滅，甲○○即因此同免其責任，應
      堪認定。
    乙○○係主張：凌春理係贈與伊60萬元，且約定直接找甲
      ○○拿60萬元，甲○○在場不曾反對，足見系爭契約之真
      意，係乙○○得向甲○○請求補足60萬元之全額，乃系爭
      契約之特別約定，不受凌春理死亡後應繼承分擔債務之拘
      束云云。
    然查，系爭契約之當事人為凌春理與乙○○，要與甲○○
      無涉。至凌春理囑乙○○向甲○○取款，乃緣於乙○○詢
      問如何取得系爭契約之款項，姜寶玲表明凌春理有銀行存
      款，其後凌春理乃表明乙○○向甲○○取款等節，此細譯
      諸上（一）之１所引之系爭記錄即明。以故，凌春理既
      僅表明乙○○向甲○○拿取系爭契約之贈與款項，並未敘
      及系爭契約贈與款項倘有不足，即由甲○○補足，顯無乙
      ○○所稱之特別約定情事。況甲○○並非系爭契約之當事
      人，凌春理、乙○○焉得要求甲○○負系爭契約之履行責
      任？尤悖於常情，而不足取。
    由是以察，乙○○上開主張，要非可採，甚為明灼。因此
      ，乙○○既繼承凌春理之系爭契約債務，故與系爭契約債
      權有混同規定之適用，洵堪認定。
  ３、乙○○仍應分擔系爭契約之連帶債務，不得依連帶債務內
      部分擔規定，向甲○○為請求。
    乙○○另以：本件縱有混同規定之適用，但凌春理與兩造
      均約定伊可取得60萬元，並由甲○○負責全額給付，故伊
      繼承系爭契約之連帶債務中，並無應分擔部分，而係由甲
      ○○全額分擔，故伊得依民法第280條、第281條、第1153
      條第3項規定，請求甲○○償還應分擔之贈與債務云云。
    按連帶債務人相互間，除法律另有規定或契約另有訂定外
      ，應平均分擔義務。又連帶債務人中之一人，因清償、代
      物清償、提存、抵銷或混同，致他債務人同免責任者，得
      向他債務人請求償還各自分擔之部分，並自免責時起之利
      息。民法第280條本文、第281條第1項固分別定有明文。
    惟查，關於系爭契約附有乙○○得向甲○○請求60萬元足
      額，不受乙○○之應繼分分擔系爭契約債務拘束之特別約
      定等情，為甲○○所否認，自應由乙○○就此特約之存在
      ，負舉證責任。惟乙○○僅空言主張，並未舉證以實其說
      ，已難採信。
    再查，乙○○繼承凌春理之系爭契約債務，故與系爭契約
      債權有混同規定之適用等節，業經認定如上２所述。而乙
      ○○、甲○○就系爭契約債務之分擔額，除法律另有規定
      或契約另有訂定外，均應為30萬元。是故，系爭契約債務
      因乙○○之系爭契約債權混同而消滅者，即為乙○○之分
      擔額30萬元，顯與民法第281條規定有間，乙○○不得依
      連帶債務內部分擔規定，而向甲○○為請求，應堪認定。
  ４、乙○○並無免按其應繼分比例負擔之特約。
    按繼承人相互間對於被繼承人之債務，除法律另有規定或
      另有約定外，按其應繼分比例負擔之。民法第1153條第3
      項規定甚明。
    承上３之所述，乙○○並未舉證證明：系爭契約附有乙
      ○○無庸按其應繼分分擔系爭契約債務之特約。因此，乙
      ○○既無免按其應繼分比例負擔之特約，則其主張本件係
      屬民法第1153條第3項所示之另有約定情形，並不足採，
      至為明顯。
  ５、本件無最高法院51年臺上字第2370號判例之適用。
    按債權人繼承債務人財產，適用民法第344條因混同而消
      滅其債之關係時，雖尚有其他共同繼承人，依民法第1153
      條發生連帶債務之關係，而就民法第274條，連帶債務中
      之一人因混同而消滅債務者，他債務人亦同免責任之規定
      觀之，自不影響於因混同而消滅之繼承債務之關係。惟其
      債權為設有抵押權者，則雖依民法第281條第2項，並參照
      同法第344條但書之規定，在其得向他債務人求償其各自
      分擔之部分及自免責時起之利息範圍內承受債權人之權利
      ，可認原抵押權關於此部範圍內，仍有其存在，然其抵押
      權所及之範圍，自亦僅以此為限，而非仍然存在於原來全
      部債權之上（最高法院51年臺上字第2370號判例參照）。
    由此可知，最高法院51年臺上字第2370號判例，係就抵押
      權擔保之債權範圍，闡示債權混同後，連帶債務人求償權
      範圍之法律意見。然而，系爭契約並無抵押權之設定，故
      上開判例於本件實無適用餘地，至屬明悉。
    末查，凌春理於系爭契約贈與乙○○之金額為60萬元，但
      因乙○○就凌春理之系爭契約債務應繼分為2分之1，是乙
      ○○繼承此債務30萬元（60萬元×1/2=30萬元），經與乙
      ○○之系爭契約債權混同後，乙○○得請求甲○○給付之
      金額為30萬元（60萬元-30萬元=30萬元）。職是之故，乙
      ○○依系爭契約約定及民法第1153條第1項規定，請求甲
      ○○給付30萬元，應屬有據。
七、綜上所述，乙○○主張與凌春理成立系爭契約，凌春理贈與
    乙○○60萬元，應可採信。惟因乙○○亦為凌春理之繼承人
    ，應承擔系爭契約之債務，而與系爭契約之債權發生混同，
    是乙○○受贈之60萬元應負擔30萬元繼承債務，故乙○○請
    求甲○○給付30萬元，應屬有據，逾此範圍，則屬無據。從
    而，乙○○本於系爭契約約定、第1153條第1項規定，請求
    甲○○給付30萬元，為有理由。逾此部分，於法未合，不應
    准許。是則，原審就上開應准許部分，判命甲○○如數給付
    ，並依聲請為免假執行之宣告，於法並無不合，甲○○上訴
    意旨指摘原判決不當，求予廢棄改判，為無理由，應予駁回
    。至原審以乙○○供擔保為假執行宣告，與民事訴訟法第38
    9條第1項第5款規定尚有未合，併此指明。另原審就上開不
    應准許部分，為乙○○敗訴之判決，及駁回其假執行之聲請
    ，並無不合。乙○○附帶上訴意旨指摘原判決不當，求予廢
    棄改判，亦為無理由，應予駁回。
八、本件事證已臻明確，至於未論述之爭點；兩造其餘之攻擊或
    防禦方法；未經援用之證據，經本院斟酌後，認為均不足以
    影響本判決之結果，自無一一詳予論駁之必要，併此敘明。
九、據上論結，本件上訴及附帶上訴均為無理由，依民事訴訟法
    第449條第1項、第78條，判決如主文。
中    華    民    國    99    年    6     月    22    日
                  民事第五庭
                        審判長法  官  李錦美
                              法  官  黃雯惠
                              法  官  鍾任賜
正本係照原本作成。
不得上訴。
中    華    民    國    99    年    6     月    22    日

                              書記官  吳金來

司法院資訊處製作；財團法人民間司法改革基金會備份。
